臺灣高雄地方法院民事判決　　　　　　　92年度訴字第1597號
原　　　告　庚○○
訴訟代理人　蘇精哲律師
　　　　　　劉家榮律師
複　代理人　徐建光律師
　　　　　　甲○○
被　　　告　辛○○
訴訟代理人　尤挹華律師
複　代理人　郭正鵬律師
被　　　告　癸○○
　　　　　　子○○
　　　　　　己○○
 　　　　 　丙○○
　　　　　　壬○○
　　　　　　乙○○
　　　　　　　　　　　　之18.
　　　　　　戊○○
　　　　　　丑○○
兼上四人共同
訴訟代理人　丁○○
上當事人間請求分割共有物事件，經本院於民國94年6 月24日言
詞辯論終結，判決如下：
    主  文
兩造共有坐落高雄縣大社鄉○○段第四二五地號土地（地目建、
面積八百八十九平方公尺）准予分割，分割方法為：如附圖所示
Ａ２部分面積七十平方公尺、Ｃ部分面積五十六平方公尺、Ｃ１
部分面積二十四平方公尺，分歸原告所有；如附圖所示Ｂ部分面
積五十七平方公尺、Ｃ２部分面積十七平方公尺，分歸被告子○○所有；如附圖所示Ｄ１部分面積四十八平方公尺，由原告及被
告子○○各按應有部分二分之一之比例保持共有；如附圖所示Ａ
１部分面積十一平方公尺、Ａ３部分面積六十平方公尺，分歸被
告己○○所有；如附圖所示Ｆ部分面積十二平方公尺、Ｇ部分面
積十九平方公尺、Ｈ部分面積五十五平方公尺，分歸被告癸○○
所有；如附圖所示Ｄ２部分面積十四平方公尺、Ｆ１部分面積三
平方公尺、Ｇ１部分面積二十三平方公尺、Ｇ２部分面積二平方
公尺、Ｈ１部分面積二十一平方公尺、Ｈ２部分面積十一平方公
尺、Ｉ部分面積三十平方公尺，分歸被告辛○○所有；如附圖所
示Ｊ部分面積三十六平方公尺，分歸被告丙○○所有；如附圖所
示Ｋ部分面積五十四平方公尺，分歸被告壬○○所有；如附圖所
示Ｌ部分面積三十七平方公尺、Ｒ１部分面積九平方公尺，分歸
被告戊○○所有；如附圖所示Ｍ部分面積四十三平方公尺，分歸
被告丁○○所有；如附圖所示Ｎ部分面積三十五平方公尺、Ｐ部
分面積三十一平方公尺、Ｑ部分面積五平方公尺，分歸被告丑○○所有；如附圖所示Ｏ部分面積二十五平方公尺、Ｐ１部分面積
六平方公尺、Ｒ部分面積二十二平方公尺，分歸被告乙○○所有
；如附圖所示Ｅ部分面積十三平方公尺、Ｄ部分面積二十八平方
公尺、Ｄ３部分面積十二平方公尺，由兩造按附表應有部分比例
欄所示之比例保持共有。
原告應給付被告己○○新台幣壹拾玖萬壹仟捌佰貳拾元。
被告子○○應給付被告壬○○新台幣肆拾萬零佰貳拾元。
被告癸○○應給付被告己○○新台幣陸萬陸仟柒佰貳拾元。
被告丙○○應給付被告己○○新台幣伍仟伍佰陸拾元、應給付被
告辛○○新台幣壹拾萬零陸佰陸拾元。
被告丑○○應給付被告壬○○新台幣萬陸仟壹佰肆拾元。
被告乙○○應給付被告戊○○新台幣捌仟佰肆拾元，應給付被
告丁○○玖萬壹仟柒佰肆拾元，應給付被告己○○新台幣捌萬陸
仟壹佰捌拾元。
訴訟費用由兩造按附表應有部分比例欄所示之比例各自負擔。
    事  實  及  理  由
一、本件被告癸○○、丙○○經合法通知，未於言詞辯論期日到
    場，核無民事訴訟法第386 條所列各款情形，爰依原告之聲
    請，由其一造辯論而為判決。
二、原告主張：坐落高雄縣大社鄉○○段第425 地號土地（地目
    建、面積889 平方公尺，下稱系爭土地），為兩造所共有，
    應有部分比例各如附表所示，因兩造並無不分割協議，又無
    法協議分割，爰本於分割共有物請求權之法律關係，提起本
    訴；並聲明求為判決分割如附表原告主張欄所示。
三、被告等均同意分割系爭土地，並同意Ｅ、Ｄ、Ｄ３部分（即
    公廳及埕部分），仍按全體共有人原應有部分比例保持共有
    。而被告己○○則以：希望不足部分可以分得Ｈ２部分補足
    等語；被告辛○○則以：希望可以分得Ｈ１、Ｈ２、Ｇ１、
    Ｇ２、Ｄ２、Ｆ１部分土地等語；被告丁○○則以：希望將
    Ｑ部分分歸丑○○取得，將Ｐ１、Ｒ部分分歸乙○○取得，
    將Ｒ１部分分歸戊○○取得，又倘將Ｄ２部分分給辛○○，
    希望限制辛○○日後僅能將此部分土地作為空地使用，而乙○○分得之土地未面臨馬路，應給予適當之補償等語，資為
    抗辯；其餘被告則均同意原告主張之分割方案中所各自分得
    之部分。
四、按分割共有物乃為消滅物之共有狀態，以利土地之融通及增
    進經濟效益，是除非因物之使用目的不能分割，或契約訂有
    不分割之期限，否則各共有人得隨時請求分割共有物，此觀
    諸民法第823 條第1 項規定自明。本件系爭土地為建地，依
    物之使用目的並無不能分割之情形，兩造亦無不為分割之約
    定，惟無法達成分割協議，業據原告提出土地登記謄本1 份
    為證，並為被告等所不爭執，則原告訴請裁判分割，自屬有
    據。再按定共有物之分割方法，應由法院依民法第824 條命
    為適當之分配，其中應參酌當事人之聲明、共有物性質、經
    濟效用及全體共有人之利益等因素公平決定；又依最高法院
    69年度台上字第1831號判例意旨，如部分共有人於分割後仍
    願維持共有關係，自得允其就分得部分繼續保持共有。經查
    ：
  (一)系爭土地西邊面臨高雄縣大社鄉○○路，目前使用現狀為：
    Ａ２、Ａ３部分為空地，Ａ１部分上則有己○○所有之一層
    樓石棉瓦屋，Ｂ部分上建有子○○所有之鋼筋水泥三層樓房
    （下稱甲屋），Ｃ部分上建有庚○○所有之鋼筋水泥二層樓
    房（下稱乙屋），Ｃ１、Ｃ２部分建有一層樓鐵皮屋，Ｃ１
    部分為庚○○使用中，Ｃ２部分則為庚○○、子○○共同使
    用之倉庫。Ｄ、Ｄ１、Ｄ２、Ｄ３部分均為空地，目前作為
    通道之用；Ｅ部分為公廳；Ｆ、Ｆ１部分上建有乙○○所有
    之磚造一層樓房；Ｇ、Ｇ２部分上建有辛○○所有之磚造一
    層樓房，並以Ｇ１部分為庭院。Ｈ、Ｈ１、Ｈ２部分目前均
    由癸○○使用中，Ｈ部分上建有其所有之鋼筋水泥三層樓房
    ，Ｈ１部分上則係一層樓鐵皮屋，作為車庫使用，Ｈ２部分
    上則堆放雜物。再Ｉ、Ｊ、Ｋ、Ｌ、Ｍ、Ｎ部分上依序建有
    辛○○、丙○○、壬○○、戊○○、丁○○、丑○○所有之
    鋼筋水泥建物，Ｐ、Ｏ部分土地上則建有丑○○、乙○○所
    有之磚造平房，而Ｑ、Ｐ１、Ｒ、Ｒ１部分均係空地，目前
    作為通道之用等情，業據本院會同地政人員履勘現場查明屬
    實，並有勘驗筆錄、複丈成果圖及照片六張在卷可稽，且均
    為兩造所不爭執。
  (二)原告主張其分得Ａ２、Ｃ、Ｃ１部分，將Ａ１、Ａ３部分分
    歸己○○取得，將Ｂ、Ｃ２部分分歸子○○取得，將Ｈ、I
    、Ｊ、Ｋ、Ｌ、Ｍ、Ｏ部分分別歸癸○○、辛○○、丙○○
    、壬○○、戊○○、丁○○、乙○○各自取得，將Ｎ、Ｐ部
    分分歸丑○○取得等語，查上開部分上有兩造各自所有之房
    屋坐落其上，業如前述，則原告此部分主張既符合系爭土地
    之使用現狀，亦可避免拆除兩造現有之房屋，顧及兩造之利
    益，且均為兩造所不爭執，是此部分分割方法應屬可採。
  (三)系爭土地Ｅ、Ｄ、Ｄ３部分為公廳及埕部分，兩造均同意按
    全體共有人原應有部分之比例繼續保持共有（見本院卷第30
    3 頁）。再甲、乙屋係由子○○、庚○○二人所共同興建，
    兩屋共應留有47.63 平方公尺之法定空地，業據其等提出系
    爭建物之建物謄本、使用執照及設計圖各一份為證，而Ｄ１
    部分之面積恰為48平方公尺，是原告主張將Ｄ１部分分歸由
    其與子○○各依應有部分二分之一之比例保持共有，尚屬適
    當，並均為其他被告所同意（見本院卷第190 頁），且Ｄ１
    部分作為甲、乙屋之法定空地，其他共有人亦可經由Ｄ１、
    Ｄ３、Ｄ部分到達公廳及系爭土地之東面，使目前之通道仍
    可維持暢通，是原告此部分主張亦足採認。
  (四)被告丁○○抗辯希望將Ｑ部分分歸丑○○取得，將Ｐ１、Ｒ
    部分分歸乙○○取得，將Ｒ１部分分歸戊○○取得等語。查
    Ｎ、Ｐ部分上均建有丑○○所有之建物，是倘將Ｑ部分分歸
    丑○○取得，將可使Ｎ、Ｐ部分相連為一長形土地；再Ｏ部
    分上建有乙○○所有之建物，如將Ｐ１、Ｒ部分分歸乙○○
    取得，將可使Ｏ、Ｐ１、Ｒ部分成為一較為完整之土地，且
    Ｒ部分目前為通道，乙○○亦可經由Ｒ部分到達Ｏ部分，是
    上開分割方法均有利於土地之利用，亦符合目前土地使用之
    現況。又戊○○倘僅分得Ｌ部分（37平方公尺），與其應分
    得之面積（49.4平方公尺）尚有甚大差距，且Ｒ１部分雖未
    與Ｌ部分相連，惟亦甚相近，是將Ｒ１部分分歸戊○○取得
    ，尚屬妥當，且兩造對此均表示同意（見本院卷第176 頁、
    302 頁），是此部分分割方式，亦屬可採。
  (五)被告癸○○抗辯希望可以分得Ｈ１、Ｈ２部分等語，辛○○
    則抗辯希望可以分得Ｈ１、Ｈ２、Ｇ１、Ｇ２、Ｄ２、Ｆ１
    部分等語；被告己○○亦抗辯：希望不足部分可以由Ｈ２部
    分補足等語。查目前Ｈ１、Ｈ２部分由癸○○使用中，Ｇ、
    Ｇ１、Ｇ２部分由辛○○使用中，Ｆ、Ｆ１部分上建有乙○○所有之磚造一層樓房，Ｄ２部分則係空地，業如前述，而
    乙○○已同意不分得Ｆ、Ｆ１部分（見本院卷第271 頁），
    是倘將Ｈ１、Ｈ２、Ｇ１、Ｇ２、Ｄ２、Ｆ１分歸辛○○所
    有，將會形成一筆十分方正完整之土地；而將Ｆ、Ｇ部分分
    歸癸○○取得，其亦可將Ｆ、Ｇ部分與Ｈ部分共同利用，且
    依此分割方法，將使癸○○與辛○○所分得之土地均可面臨
    中正路，且具有相當之深度，日後既不會發生袋地問題，亦
    可供建築房屋使用，是此應係最具土地經濟效益之分割方法
    ；至己○○抗辯希望不足部分由Ｈ２部分補足，惟Ｈ２部分
    單獨來看僅係一面臨中正路之畸零地，面積甚小（11平方公
    尺），倘將此部分分歸己○○單獨取得，日後顯難為任何利
    用，是本院認辛○○之抗辯較為妥適，爰採為分割方法。至
    丁○○抗辯倘將Ｄ２部分分給辛○○，希望限制辛○○日後
    僅能將此部分土地作為空地使用等語；惟法院為分割共有物
    之裁判，並不得就分割後各筆土地之用途加以限制，是其此
    部分抗辯尚難准許。
  (六)從而，本院認上開分割方式（如附表所示）較為適宜公允，
    並能維持兩造間之和諧、土地之經濟利益及兼顧兩造之意願
    ，爰採為分割方法。
五、按以原物為分配，如共有人中有不能按其應有部分為分配時
    ，依民法第824 條第2 項規定，得以金錢補償。查兩造按應
    有部分原應分配之面積如附表應分得面積欄所示，而依上開
    分割方案，己○○、辛○○、戊○○、丁○○、壬○○（下
    稱己○○等人）所分配之面積既較應有部分為少，原告、子
    ○○、癸○○、丙○○、乙○○、丑○○（下稱原告等人）
    所分配之面積則較應有部分為多，即應由原告等人以金錢補
    償己○○等人。再查系爭土地於提起本件訴訟時之公告現值
    為每平方公尺新台幣（下同）27,800元，而兩造多數對以此
    為補償標準均不爭執（見本院卷303 頁），本院亦認此標準
    尚屬妥適；準此，原告等人所應補償之對象及金額各如附表
    找補對象及金額欄所示。
六、綜上所述，本院考量系爭土地之性質、實際使用狀況，避免
    兩造之建物遭受拆除、分割後之土地完整性，及共有人之意
    願等具體情狀，認以如主文所示之分割方法並令以金錢補償
    己○○等人之損失較為適當，並能維持兩造間之和諧、公平
    及經濟利益，爰採為系爭土地之分割方法。
七、據上論結：本件原告之訴為有理由，依民事訴訟法第385 條
    第1 項前段、第78條、第80條之1 、第85條第1 項但書，判
    決如主文。
中　　華　　民　　國　　94　　年　　7 　　月　　15 　 日
              民事第一庭    審判長法　官　甯  馨
                                  法  官  劉傑民
                                  法  官  盧怡秀
上為正本係照原本作成。
如不服本判決，應於送達後20日內，向本院提出上訴狀並表明上
訴理由，如於本判決宣示後送達前提起上訴者，應於判決送達後
10日內補提上訴理由書（須附繕本）。
中　　華　　民　　國　　94　　年　　7 　　月　　15  　日
　　　　　　　　　　　　　　　　  書記官　王敏東
附表：面積單位均為㎡，金額單位均為新台幣元
┌────┬────┬───┬───┬─────┬────┬─────┬────┐
│共有人  │應有部分│應分得│維持共│本院分割方│相差面積│找補對象及│原告主張│
│        │比例    │面積  │有部分│案分得之部│        │金額      │之分割方│
│        │        │      │應分得│分及面積  │        │          │法      │
│        │        │      │之面積│          │        │          │        │
├────┼────┼───┼───┼─────┼────┼─────┼────┤
│庚○○  │1/5     │177.7 │10.6  │庚○○分得│超過6.9 │應給付林金│庚○○分│
│        │        │      │      │A2、C 、C1│        │生191,820 │得A2、C │
│        │        │      │      │子○○則分│        │元        │、C1。  │
│        │        │      │      │得B 、C2  │        │          │子○○則│
├────┼────┼───┼───┤D1由兩人維├────┼─────┤分得B 、│
│子○○  │1/10    │88.9  │5.3   │持共有    │超過14.4│應給付林金│C2 。   │
│        │        │      │      │庚○○分得│        │龍400,320 │D1由兩人│
│        │        │      │      │184.6     │        │元        │維持共有│
│        │        │      │      │子○○分得│        │          │        │
│        │        │      │      │103.3     │        │          │        │
├────┼────┼───┼───┼─────┼────┼─────┼────┤
│己○○  │1/10    │88.9  │5.3   │A1、A3    │不足12.6│          │A1、A3  │
│        │        │      │      │76.3      │        │          │        │
├────┼────┼───┼───┼─────┼────┼─────┼────┤
│癸○○  │1/10    │88.9  │5.3   │H 、G 、F │超過2.4 │應給付林金│H、H1、 │
│        │        │      │      │91.3      │        │生66,720元│H2      │
│        │        │      │      │          │        │          │        │
├────┼────┼───┼───┼─────┼────┼─────┼────┤
│辛○○  │39/300  │115.6 │6.9   │H1、H2、G1│不足4.7 │          │I、G、G1│
│        │        │      │      │、G2、F1、│        │          │        │
│        │        │      │      │D2、Ｉ    │        │          │        │
│        │        │      │      │110.9     │        │          │        │
├────┼────┼───┼───┼─────┼────┼─────┼────┤
│丙○○  │11/300  │32.6  │1.5   │J         │超過4.9 │應給付林金│J       │
│        │        │      │      │37.5      │        │生5,560 元│        │
│        │        │      │      │          │        │應給付補償│        │
│        │        │      │      │          │        │辛○○    │        │
│        │        │      │      │          │        │130,660 元│        │
├────┼────┼───┼───┼─────┼────┼─────┼────┤
│壬○○  │1/12    │74.1  │4.4   │K         │不足15.7│          │K       │
│        │        │      │      │58.4      │        │          │        │
├────┼────┼───┼───┼─────┼────┼─────┼────┤
│戊○○  │1/18    │49.4  │3.1   │L、R1     │不足0.3 │          │L       │
│        │        │      │      │49.1      │        │          │        │
├────┼────┼───┼───┼─────┼────┼─────┼────┤
│丁○○  │1/18    │49.4  │3.1   │M         │不足3.3 │          │M       │
│        │        │      │      │46.1      │        │          │        │
├────┼────┼───┼───┼─────┼────┼─────┼────┤
│丑○○  │1/12    │74.1  │4.4   │N、P、Q   │超過1.3 │應給付林金│N、P    │
│        │        │      │      │75.4      │        │龍36,140元│        │
│        │        │      │      │          │        │          │        │
├────┼────┼───┼───┼─────┼────┼─────┼────┤
│乙○○  │1/18    │49.4  │3.1   │O、P1、R  │超過6.7 │應給付林水│O、F、F1│
│        │        │      │      │56.1      │        │輝8,340 元│        │
│        │        │      │      │          │        │應給付林水│        │
│        │        │      │      │          │        │滿91,740元│        │
│        │        │      │      │          │        │應給付林金│        │
│        │        │      │      │          │        │生86,180元│        │
│        │        │      │      │          │        │          │        │
├────┼────┼───┼───┼─────┼────┼─────┼────┤
│附註    │        │總計  │公廳和│E、D 、D3 │        │          │E、D 、 │
│        │        │889   │空地，│部分由全體│        │          │D2、D3、│
│        │        │      │總計53│共有人按原│        │          │P1、Q 、│
│        │        │      │      │應有部分比│        │          │R 、R1由│
│        │        │      │      │例保持共有│        │          │全體共有│
│        │        │      │      │          │        │          │人按原持│
│        │        │      │      │          │        │          │分比例保│
│        │        │      │      │          │        │          │持共有  │
└────┴────┴───┴───┴─────┴────┴─────┴────┘
